【裁判字號】    99,竹簡,254
【裁判日期】    990831
【裁判案由】    返還消費借貸款
【裁判全文】
臺灣新竹地方法院民事簡易判決         99年度竹簡字第254號
原      告  台新國際商業銀行股份有限公司
法定代理人  甲○○
訴訟代理人  丙○○
            乙○○
被      告  丁○○
            戊○○
上列當事人間返還消費借貸款事件，本院於民國99年8月10日辯
論終結，判決如下：
    主      文
被告丁○○於其繼承被繼承人彭勇富之遺產範圍內，與被告戊○
○連帶給付原告新臺幣貳拾萬陸仟肆佰拾伍元，及自民國九
十四年五月三日起至清償日止，按年息百分之十九計算之利息。
訴訟費用由被告丁○○於繼承被繼承人彭勇富之遺產範圍內與被
告戊○○連帶負擔。
本判決得假執行。但被告如以新臺幣貳拾萬陸仟肆佰拾伍元
為原告預供擔保，得免為假執行。
    事實及理由
壹、程序方面﹕
一、按當事人得以合意定第一審管轄法院；被告不抗辯法院無管
    轄權，而為本案之言詞辯論者，以其法院為有管轄權之法院
    ；民事訴訟法第24條第1項前段、第25條分別定有明文。查
    兩造所簽立之契約書第27條固約定因本契約書之一切爭議而
    涉訟時，合意以臺灣臺北地方法院為第一審管轄法院，惟被
    告不僅不抗辯本院無管轄權，且同意本件訴訟由本院管轄，
    進而為本案之言詞辯論，有民國99年8月10日言詞辯論筆錄
    在卷可稽，核依首揭規定，本院自有管轄權。
二、次按訴狀送達後，原告不得將原訴變更或追加他訴，但擴張
    或減縮應受判決事項之聲明者，不在此限，民事訴訟法第25
    5條第1項第3款定有明文。查本件原告起訴時係聲明請求被
    告應給付原告新臺幣（下同）236,435元，及自94年2月24日
    起至清償日止，按年息百分之19計算之利息；嗣以書狀變更
    其利息起算日為「94年5月3日」，核係減縮應受判決事項之
    聲明，與上開規定相符，自應准許。
貳、實體方面：
一、原告主張：訴外人即被告之被繼承人彭勇富於93年3月8日，
    邀同被告戊○○為連帶保證人向原告借款380,000元，並簽
    定汽車貸款撥款／動支申請暨委託書（含本票）及車輛動產
    抵押契約書，以動產擔保交易設定動產抵押方式，將其所有
    之車牌號碼Z7─4595號自用小客車（下稱系爭車輛）設定動
    產抵押權與原告，約定利率以年息百分之19固定計算，借款
    期間自93年4月9日至97年3月9日止，以每1個月為1期，每期
    支付13,362元攤還本利，若未能按月支付期付金（含本息）
    時，即喪失期限利益，全部債務視為到期。詎訴外人彭勇富
    自94年5月3日起即未依約付款，依約已喪失期限利益，應一
    次全數清償，尚積欠借款金額236,435元及利息未償，惟訴
    外人彭勇富於95年8月14日死亡，依當時民法第1148條及第
    1153條第1項之規定，應由彭勇富之繼承人即被告丁○○及
    戊○○繼承債務，且查被告均未為拋棄繼承或限定繼承；又
    被告戊○○既係本件借款之連帶保證人，即應負連帶保證人
    之責等語，為此爰依消費借貸、繼承及連帶保證之法律關係
    提起本件訴訟，聲明請求被告2人連帶給付如主文第1項所示
    之金額及利息。
二、被告2人於本院言詞辯論時同稱：當時被告2人均在監服刑，
    不知父親即訴外人彭勇富有債務，彼此間之戶籍亦不相同，
    被告是在父親彭勇富死亡1個多月後，母親來探視時始知悉
    。
三、本院之判斷：
（一）查原告主張之前揭事實，已據其提出與所述相符之汽車貸
      款撥款／動支申請暨委託書、車輛動產抵押契約書、帳戶
      還款明細查詢畫面、戶籍謄本、繼承系統表、本院99年5
      月19日新院燉民慎字第11046號函等件為證，自堪認原告
      之主張為真。
（二）按消費借貸者，謂當事人一方移轉金錢或其他代替物之所
      有權於他方，而約定他方以種類、品質、數量相同之物返
      還之契約，民法第474條第1項定有明文；又稱保證者，謂
      當事人約定一方於他方債務人不履行債務時，由其代負履
      行責任之契約，同法第739條定有明文。另保證債務之所
      謂連帶，係指保證人與主債務人負同一債務，對於債權人
      各負全部給付之責任者而言，此就同法第272條第1項規定
      連帶債務之文義參照觀之甚明，最高法院45年臺上字第14
      26號著有判例可資參照。再按繼承人自繼承開始，除本法
      另有規定外，承受被繼承人財產上一切權利義務；繼承人
      對於被繼承人之債務負連帶責任，均為97年1月2日修正公
      布、同年1月4日施行前之民法第1148條、第1153條第1項
      所分別明定。惟按，繼承在民法繼承編中華民國98年5月
      22日修正施行前開始，繼承人因不可歸責於己之事由或未
      同居共財者，於繼承開始時無法知悉繼承債務之存在，致
      未能於修正施行前之法定期間為限定或拋棄繼承，且由其
      繼續履行繼承債務顯失公平者，於修正施行後，以所得遺
      產為限，負清償責任，亦為民法繼承編施行法第1條之3第
      4項所明定。經查：
    １被告戊○○部分：
      被告戊○○既為本件借貸契約之連帶保證人，則於主債務
      人即訴外人彭勇富不履行債務時，依上開法律規定及判例
      意旨，即應由其代負履行責任，準此，原告關於被告戊○
      ○部分之請求，應有理由。
    ２被告丁○○部分：
      被告丁○○於被繼承人彭勇富死亡時（95年8月14日），
      適於臺灣新竹監獄服刑中，至95年10月30日始  因縮短刑
      期執行完畢出監，有本院依職權調閱之臺灣高等法院在監
      在押全國紀錄表及被告前案紀錄表各1份附卷可查，再由
      被告丁○○所稱，其與彭勇富不同戶口，死訊亦係於1個
      多月後，因母親探視時告知始為知悉，是被告丁○○辯稱
      因不可歸責於己之事由且未與被繼承人同居共財，而無法
      於繼承開始時知悉有本件繼承債務之存在，致未能於修正
      施行前之法定期間內為限定或拋棄繼承，應屬可信，在此
      情況下，若強令其須就此繼承債務負無限清償責任，顯有
      失公平，基此，依新修正之民法繼承編施行法第1條之3第
      4項規定，被告丁○○僅以所得遺產為限，負本件清償責
      任。
    ３又因被告2人均為訴外人彭勇富之繼承人，依繼承時之繼
      承法規定，應就被繼承人之債務負連帶責任，惟被告丁○
      ○得依修正後民法繼承編施行法第1條之3第4項之規定，
      以所得遺產為限，與被告戊○○連帶負清償責任。
（三）從而，原告依據消費借貸、連帶保證及繼承之法律關係，
      請求被告等連帶返還借款及約定之利息，於法有據，應予
      准許。
四、本件係依民事訴訟法第427條第1項規定適用簡易訴訟程序所
    為被告敗訴之判決，爰依職權宣告假執行；而被告聲明願供
    擔保，請准宣告免為假執行，經核與法律規定相符，爰酌定
    相當金額宣告之。
五、據上論結，本件原告之訴為有理由，依民事訴訟法第436條
    第2項、第85條第2項、第389條第1項第3款、第392條第2項
    ，判決如主文。
中    華    民    國    99    年     8    月    31    日
                  新竹簡易庭    法  官  吳靜怡
以上正本係照原本作成。
如對本判決上訴，須於判決送達後20日內向本院提出上訴狀（須
按他造當事人之人數附繕本）。
如委任律師提起上訴者，應一併繳納上訴審裁判費。
中    華    民    國    99    年     8    月    31    日
                                書記官   周育瑜

司法院資訊處製作；財團法人民間司法改革基金會備份。
